【裁判字號】    98,訴,2217
【裁判日期】    990902
【裁判案由】    拆屋還地等
【裁判全文】
臺灣桃園地方法院民事判決              98年度訴字第2217號
原      告  游福全
訴訟代理人  乙○○
被      告  戊○○
訴訟代理人  庚○○
            甲○○
被      告  丁○○
            丙○○
            己○○
上三人共同
訴訟代理人  甲○○
上列當事人間請求拆屋還地等事件，於民國99年8 月12日言詞辯
論終結，本院判決如下：
    主  文
原告之訴及假執行之聲請均駁回。
訴訟費用由原告負擔。
    事實及理由
一、原告主張：
  (一)原告為祭祀公業游榮郊之派下員，坐落於桃園縣八德市○○○段717 地號土地（下稱系爭土地）為祭祀公業游榮郊所有
    ，被告戊○○未經同意，於民國77年間在系爭土地上擅自築
    造如附圖編號Ａ部分所示水泥磚造2 層房屋乙棟，並與被告
    丁○○、丙○○、己○○居住在上開房屋，核屬無權占有系
    爭土地。爰依民法第828 條第2 項準用82 1條之規定，提起
    本件訴訟。
  (二)聲明：1.被告戊○○應將坐落桃園縣八德市○○○段717 地
    號土地上如附圖所示（見本院卷第98頁）編號Ａ部分，面積
    168 平方公尺，水泥磚造之2 層房屋拆除，並與被告丁○○
    、丙○○、己○○將上開土地返還與祭祀公業游榮郊全體派
    下員。2.願供擔保請准宣告假執行。
二、被告則以：
  (一)按「關於公同共有嘗產之訴訟，如其公同關係所由規定之契
    約未明定得由何人起訴或被訴，則左列各項均為全國一般之
    習慣通常可認嘗產公同共有人有以此為契約內容之意思，除
    有反證外應分別情形依左列各項辦理：1.嘗產設有管理人者
    ，其管理人如有數人，得共同以自己名義，代表派下全體起
    訴或被訴，如僅一人，得單獨以自己名義，代表派下全體起
    訴或被訴；2.嘗產管理人中之一人或數人，因與派下全體利
    害相反之事項涉訟者，其他管理人如有數人，得共同以自己
    名義，代表派下全體起訴或被訴，如僅一人，得單獨以自己
    名義，代表派下全體起訴或被訴；3.嘗產管理人全體，因與
    派下全體利害相反之事項涉訟者，派下各房房長，得共同以
    自己名義代表派下全體起訴或被訴；4.前項之房長全體，因
    與派下全體利害相反之事項涉訟者，派下子孫以多數決選任
    之代表人，得以自己名義代表派下全體起訴或被訴；5.嘗產
    無管理人者，因該嘗產與第三人涉訟時，各房房長得共同以
    自己名義代表派下全體起訴或被訴」，此有司法院36年院解
    字第3328號解釋可參。民法第828 條第2 項、第821 條固分
    別規定「民法第820 條、第821 條及第826 條之1 規定，於
    公同共有準用之」、「各共有人對於第三人，得就共有物之
    全部為本於所有權之請求。但回復共有物之請求，僅得為共
    有人全體之利益為之」，惟就登記為祭祀公業之土地而言，
    祭祀公業條例業於96年12月12日修正公布，而系爭土地既屬
    祭祀公業游榮郊所有，自應先適用上開條例之規定，而非得
    逕以適用民法有關公同共有之規定。
  (二)查系爭土地既為祭祀公業游榮郊所有，而祭祀公業游榮郊於
    97年前管理者為游石生，於98年間，管理者變更為游榮吉、
    游玉珍、游春國、銘福、游運興、游信達、游興旺等7人，
    辜不論上開管理者之變更是否合法，原告非祭祀公業游榮郊
    之管理者，依前揭司法院解釋及說明，自不得以自己名義代
    表派下全體起訴或被訴之人，原告當事人不適格。且依民法
    第828條第3項規定，公同共有物之處分及其他之權利行使，
    除法律另有規定外，應得公同共有人全體之同意，本件原告
    自行起訴，於法不同。
  (三)另按共有物分管之約定，不以訂立書面為要件，倘共有人間
    實際上劃定使用範圍，對個自占有管理之部分，互相容忍，
    對於他共有人使用、收益各自占有之土地未予干涉，已歷有
    年所，即非不得認有默示分管契約之存在，此有最高法院83
    年度台上字第1377號判決要旨可參。查訴外人游永財、游意
    、游海及游梅，分別為被告戊○○之曾祖父、祖父、父親及
    大伯。由被告所提5 份日據時代之戶籍謄本可知，游永財、
    游意、游梅於日據時代即設籍於此，未曾遷出，且被告戊○○父親游海分戶後，即擔任系爭房屋之戶長，嗣再由被告戊○○擔任戶長，有上開戶籍謄本可查。被告確係百年世居於
    此，並無侵害祭祀公業游榮郊於系爭土地之所有權。又參酌
    日據時代之土地謄本可知，系爭土地於祭祀公業游榮郊第三
    任管理人於大正6 年12月與「佃人」游寅甘（即被告戊○○
    之二伯），設有長達80年之「耕權」，性質相當於「永佃
    權」，迄臺灣光復後實施三七五減租條例，以實際耕作人即
    大房游永財之派下子孫與祭祀公業游榮郊訂有三七五租約，
    被告戊○○現仍耕作桃園縣八德市○○○段713-1 地號土地
    ，並在系爭土地上就原有房屋修繕改建，惟門牌從未改變（
    即桃園縣八德市廣德里1 鄰龍眼宅7 號）。被告祖先游永財
    百年世居於此，並非無權占有。
  (四)聲明：1.原告之訴駁回；2.如受不利判決，願供擔保請准宣
    告免為假執行。
三、不爭執事項：
  (一)原告為祭祀公業游榮郊之派下員，系爭土地為祭祀公業游榮
    郊所有。
  (二)系爭房屋為被告戊○○約於77年間出資興建，被告均居住於
    系爭房屋。被告非系爭土地上簽立三七五租約之承租人。
四、本件首應審究為原告提起本件訴訟是否當事人適格？本院判
    斷如下：
  (一)按「公同共有人之權利義務，依其公同關係所由成立之法律
    、法律行為或習慣定之。第820 條、第821 條及第826 條之
    1 規定，於公同共有準用之。公同共有物之處分及其他之權
    利行使，除法律另有規定外，應得公同共有人全體之同意」
    ，民法第828 條定有明文。又觀諸民法第828 條立法理由謂
    ：「二、關於共有物之管理、共有人對第三人之權利、共有
    物使用、管理、分割或禁止分割之約定對繼受人之效力等規
    定，不惟適用於分別共有之情形，其於公同共有亦十分重要
    ，且關係密切，為期周延，爰增訂第2 項準用規定」、「三
    、……又本項所謂『法律另有規定』之意義，就法條適用順
    序而言，應先適用第1 項，其次依第2 項，最後方適用本項
    所定應得公同共有人全體同意之方式」等語可知，公同共有
    係依法律規定、習慣或法律行為，成立一公同共有關係之數
    人，基於其公同關係，而共有一物，是公同共有人對共有物
    之管理或對第三人之權利，應優先適用公同關係所由成立之
    法律、法律行為或習慣，無規（約）定時，再依民法第828
    條第2 項規定，準用第820 條、第821 條及第826 條之1 有
    關分別共有之規定，如是，始能避免規範適用上之衝突，此
    亦前揭民法第828 條立法理由謂其各項適用順序，應先適用
    第1 項，其次依第2 項，最後方為第3 項之意旨所在。
  (二)再按「因公同共有祭產與第三人涉訟，縱其公同關係所由規
    定之契約未明定得由何人起訴或被訴，然我國一般習慣，祭
    產設有管理人者，其管理人有數人時，得共同以自己名義代
    表派下全體起訴或被訴，如僅一人，得單獨以自己名義代表
    派下全體起訴或被訴，無管理人者，各房長得共同以自己名
    義代表派下全體起訴或被訴，此項習慣，通常可認祭產公同
    共有人有以之為契約內容之意思」，此有司法院院解字第33
    28號解釋可資參照，最高法院亦曾作成37年上字第6064號判
    例要旨。可知我國一般習慣上，承認管理人就祭祀公業祭產
    有保存、管理之權限。上開判例要旨雖因「本則判例認祭祀
    公業無當事人能力，應以管理人代表派下全體起訴或被訴，
    與現行祭祀公業條例之規定不符」，於99年2 月23日經最高
    法院99年度第1 次民事庭會議決議不再援用，惟參酌最高法
    院97年度第2 次民事庭會議謂：「二、祭祀公業尚未登記為
    法人者，應按非法人團體之例，載為『某祭祀公業』，並列
    管理人為其法定代理人。三、訴訟已繫屬於本院者，在原審
    關於祭祀公業之記載，係以管理人自己名義為祭祀公業任訴
    訟當事人之方式記載，祇須當事人欄內予以改列，藉資更正
    ，不生當事人能力欠缺之問題」，可知祭祀公業條例施行後
    ，祭祀公業尚未登記為法人者與第三人涉訟，依現行法例，
    應以祭祀公業名義起訴或被訴，並由管理人為其法定代理人
    ，與祭祀公業條例施行前，逕以管理人名義起訴或被訴不同
    。惟既以管理人為祭祀公業之法定代理人，自係承認管理人
    對外有代表祭祀公業之權限，並有保存、管理祭祀公業財產
    之權限。又祭祀公業條例第22條前段及第36條分別規定：「
    祭祀公業法人應設管理人，執行祭祀公業法人事務，管理祭
    祀公業法人財產，並對外代表祭祀公業法人」、「管理人就
    祭祀公業法人財產之管理，除章程另有規定外，僅得為保全
    及利用或改良為目的之行為」。上開規定雖僅適用於祭祀公
    業法人，惟其規定內容就未完成法人登記之祭祀公業，亦屬
    重要且與習慣並無牴觸，是就前開條例中關於祭祀公業法人
    設管理人，管理祭祀公業法人財產，對外代表祭祀公業法人
    ，且限於為保全及利用或改良為目的之行為之規定，應得類
    推適用於未完成法人登記之祭祀公業，俾使法律關係趨於單
    純。是就未完成法人登記之祭祀公業，應認依習慣或類推適
    用祭祀公業條例第22條前段、第36條規定，僅有管理人得以
    祭祀公業名義為實施訴訟權能之適格當事人，參諸前揭就民
    法第82 8條各項適用順序之說明，不應准許各別之派下員再
    依民法第828 條第2 項規定就祭祀公業財產對第三人行使物
    上請求權。
  (三)經查，本件土地既已登記為祭祀公業游榮郊所有，且祭祀公
    業游榮郊復已向不動產所在地之桃園縣八德市公所申報，而
    獲核備派下全員系統表、派下現員名冊，並選有管理人在案
    ，有前述桃園縣八德市公所98年1 月16日德民字第09800020
    46號函、祭祀公業游榮郊派下員全員表、祭祀公業游榮郊派
    下現員名冊各1 份、土地登記謄本1 紙、桃園縣八德市公所
    公告1 紙之記載可憑（見本院卷第15-12 、71-73 頁）。揆
    諸前揭說明，本件得行使物上請求權者，為祭祀公業游榮郊
    之管理人，並應以祭祀公業名義提起，本件原告僅為祭祀公
    業游榮郊派下之一員，並非管理人，不能認其得以自己名義
    為全體派下員就系爭土地主張物上請求權。
五、從而，本件原告依民法第828 條第2 項、第821 條規定之法
    律關係，請求被告戊○○將系爭房屋拆除後，並與被告丁○○、丙○○、己○○將所占有之系爭土地返還祭祀公業游榮
    郊派下全體，就原告之部分，有當事人不適格之情事，自屬
    無理由，應予駁回。原告之訴既經駁回，其假執行之聲請亦
    失所附麗，應併予駁回。
六、本件事證已臻明確，兩造其餘攻擊防禦方法，於本判決結果
    不生影響，爰不一一論述，併此敘明。
七、據上結論，本件原告之訴為無理由，依民事訴訟法第78條、
    ，判決如主文。
中    華    民    國    99    年    9     月     2    日
                  民事第一庭  審判長法  官  郭琇玲
                                    法  官  陳振嘉
                                    法  官  郭俊德
正本係照原本作成。
如對本判決上訴，須於判決送達後20日內向本院提出上訴狀。如
委任律師提起上訴者，應一併繳納上訴審裁判費。
中    華    民    國    99    年    9     月     2    日
                                    書記官  黃澧

司法院資訊處製作；財團法人民間司法改革基金會備份。
